【裁判字號】    89,上訴,2782
【裁判日期】    890921
【裁判案由】    重傷害
【裁判全文】
臺灣高等法院刑事判決                          八十九年度上訴字第二七八二號
    上  訴  人
    即  被  告  丙○○
    選任辯護人  溫光雄
右上訴人因重傷害案件，不服臺灣板橋地方法院八十八年度訴字第一四三五號，中華
民國八十九年五月二十三日第一審判決（起訴案號：臺灣板橋地方法院檢察署八十八
年度偵字第八五二三號）提起上訴，本院判決如左：
    主  文
原判決撤銷。
丙○○使人受重傷，未遂，處有期徒刑貳年拾月。
    事  實
一、丙○○於民國八十八年二月二十日十三時三十分許，駕駛車號Ｌ九─六四五號計
    程車，沿台北縣新莊市○○路往新莊市區○○○○○路段前方行駛，因甲○○對
    丙○○超車跨前行駛，兩人乃心生齟甲○○駕駛車號Ｌ三─二六九號計程車，於
    同路段同方向後方行駛，因甲○○對丙○○超車跨前行駛，兩人為此乃心生齟齬
    ，迨甲○○行駛至台北縣新莊市○○路口遇紅燈停車，丙○○隨後停靠在其左側
    ，甲○○遂搖下車窗並以無線電呼叫友人，丙○○明知持方向盤鎖刺人雙眼足以
    生毀敗他人視能之結果，竟仍基於毀敗甲○○眼睛視能重傷害之犯意，持其所有
    隨車之方向盤鎖一支行至甲○○車旁，朝坐於車內之甲○○雙眼連刺兩次，甲○
    ○見狀閃躲，惟仍遭擊中雙眼，致雙眼周圍性挫裂傷刺傷、甲○○乃自右前車門
    下車走避，丙○○緊趨而至，承上犯意持方向盤鎖毆打甲○○，使之右上臂裂傷
    併臉部挫傷、右小腿挫擦傷。甲○○受傷後，即趕赴台北縣新莊市新泰綜合醫院
    治療，嗣又轉往國立台灣大學醫學院附設醫院接受治療，經治療之後，仍呈右眼
    外傷性動眼神經麻痺併右眼眼皮下垂及右眼上舉受限，右眼視力視力可矯正至零
    點七，而未致毀敗視能之傷害。
二、案經甲○○訴請台灣板橋地方法院檢察署檢察官偵查起訴。
    理  由
一、訊據被告丙○○矢口否認有上揭犯行，辯稱：不知告訴人甲○○要超車，張某攔
    下伊的車後，下車質問伊為何不讓其超車，並口罵三字經，張某連續四次超伊的
    車，並說伊撞了張的車，要伊賠償，再以呼叫器呼叫計程車司機友人，伊緊張要
    拿張的呼叫器，告訴人嚷說要讓伊死，情急之下本於正當防衛，拿取方向盤鎖，
    詎告訴人就與伊拉扯，傷是這樣造成的，非其故意毆擊所致。告訴人有表明要找
    人給伊死，且告訴人係全民計程車行之司機，伊擔心遭圍毆，故一手拿方向盤鎖
    ，下車至告訴人車旁，告訴人見到誤以為伊拿方向盤所要打渠，拉扯間而造成告
    訴人受傷。伊並非有意要傷害告訴人。伊持此方向盤鎖係要自保。且並沒有人將
    伊勸離，係伊發現告訴人臉上流血、害怕而離開云云。
二、經查：
（一）右揭事實，業經告訴人甲○○指述歷歷，如於偵查時指稱：「我對他超車後，
      就向他打手勢，他卻拿方向盤【鎖方向盤的柺杖鎖】，從我眼睛刺二下，又朝
      我右小腿揮去及右手揮去」等語（八十八年度偵字第八五二三號偵查卷第二十
      四頁背面）。於本院審理時更明白指稱：「我開車至新店市○○路口遇紅燈停
      車，被告拿方向盤鎖，放於後方，向我簡單詢問後即突拿該方向盤鎖朝我左眼
      刺來，我見狀雖閃避仍遭其刺傷【縫了好幾針】，他又連續刺我，在我閃避間
      右眼又被刺到而造成我右眼受傷」「（問：共刺你幾下？）答：二下，第一下
      中左眼，第二下中右眼。（問：事後去何處就診？）答：去新莊市新泰醫院就
      診且有手術縫合，後又轉至台大就診。（問：現眼睛之狀況為何？你係被
      方向盤鎖何部刺傷？）答：右眼有二個影像尚須再手術係方向盤鎖手持部
      分之頂端」等語（本院八十九年八月二十八日訊問筆錄）。並有告訴人於受害
      當日就診之新泰綜合醫院診斷證明書記載告訴人雙眼周圍挫裂傷刺傷、右上臂
      裂傷併臉部挫傷、右小腿挫擦傷之傷勢可稽（見偵查卷第四頁）。依告訴人所
      受之傷勢判斷，既係造成雙眼周圍性挫裂傷、刺傷，顯係遭刺及所致，且係遭
      被告刺擊兩下，如雙方僅係拉扯方向盤鎖，而無意間觸及眼部，當無可能造成
      動眼神經麻痺併右眼眼皮下垂及右眼上舉受限之傷勢，況告訴人同時尚受有右
      上臂裂傷、右小腿挫擦傷之傷害，足徵告訴人指述被告故意毆擊，應屬可採。
（二）另查事故發生時駕車在後目睹現況之證人乙○○，於偵查中證稱：「當時因紅
      燈停車，我排在第三、四台，後面有部車從我駕駛座左邊（Ｌ９─６４５Ｕ營
      小客）停在第一部車並排，下車後該名駕駛即走到第一部車駕駛座旁邊，好像
      有爭執，之後就打起來，當時我看到該名駕駛右手拿著好像鐵製的東西藏在身
      後，不久有二路人來勸架，打人者就開車往台北方向走了」等語（八十八年度
      偵字第八五二三號偵查卷第三十二頁背面），其證述目擊情形係雙方有爭執後
      又打起來，並非互為拉扯。
（三）按汽車之方向盤鎖乃鐵質構造物，質地堅硬，持此刺擊人之眼睛，有導致視能
      毀敗之結果，被告為一通常知識經驗之成年人，以駕駛計程車為業，對於隨車
      日常使用之方向盤鎖器物，明知如持以攻擊人體眼睛，有失明之虞，其猶持以
      刺擊告訴人之眼臉部位，且接連刺擊二下顯見被告具有毀敗甲○○視能重傷害
      之故意甚明。再告訴人甲○○所受之傷害經原審函請國立台灣大學醫學院附設
      醫院鑑定右眼視力毀敗情形，其鑑驗結果為右眼外傷性動眼神經麻痺併右眼眼
      皮下垂及右眼上舉受限，右眼視力可矯正至、七，未致毀敗視能之程度，且
      其右眼的眼皮下垂與上舉受限情形亦有改善，然而其右眼視野範圍確仍受到影
      響，有該院八十九年四月六日（八九）校護醫秘字第七七六八號函一份附卷可
      按。綜上所述，足見被告所辯各節，顯係畏罪卸諉之詞，不足採信，罪證明確
      ，被告犯行洵堪認定。至被告抗辯係因告訴人以無線電呼叫友人，伊恐受害，
      情急而為正當防衛云云，惟按刑法上之正當防衛以遇有現在不法之侵害為前提
      ，如不法之侵害尚未發生，即無防衛之可言，本案縱使告訴人確實以無線電呼
      叫友人前來助陣，然僅止於聯絡狀況，侵害尚未發生，不能謂被告即有防衛權
      ，自不得以此阻卻其違法性，附此敘明。故被告之犯行仍堪認定，應依法論科
      。
三、查被告基於重傷害之故意，持汽車方向盤鎖刺擊告訴人之眼睛，致告訴人受有上
    述傷害，惟因告訴人之視能經治療之後，雖右眼外傷性動眼神經麻痺併右眼眼皮
    下垂及右眼上舉受限，惟右眼視力視力仍可矯正至零點七，而未致毀敗視能之程
    度，應屬未遂犯，被告所為係犯刑法第二百七十八條第三項、第一項之重傷未遂
    罪，應按既遂犯之刑罰減輕之。至告訴人其餘之傷，均係被告重傷害行為結果之
    一部，不另構成普通傷害罪（最高法院五十四年台上字第三０四０號判決意旨參
    照）。公訴意旨認被告所為已生重傷害之結果，因認涉犯刑法第二百七十八條第
    一項之罪嫌云云，容屬有誤，應予敘明。
四、原審認被告罪證明確，援引刑法第二百七十八條第三項、第一項、第二十六條之
    規定，論處被告罪刑，固非無見，惟查被告係基於重傷害之直接故意傷害被害人
    甲○○，原判決認被告對於隨車日常使用之方向盤鎖器物，如持以攻擊人體眼睛
    ，有失明之虞，不得諉為不知，其猶持以刺擊告訴人之眼臉部位，認告訴人因此
    而有視能毀敗之結果，為被告預見，且其發生不違反被告之本意，依刑法第十三
    條第二項之規定，被告係基於不確定之故意而實施重傷害之行為，自有未洽。又
    被害人所受之傷勢關於眼睛部分，係雙眼周圍性挫裂傷刺傷、，經治療之後，仍
    呈受有右眼外傷性動眼神經麻痺併右眼眼皮下垂及右眼上舉受限，原判決只認定
    係右眼外傷性動眼神經麻痺併右眼眼皮下垂及右眼上舉受限而未致毀敗視能之傷
    害，關於事實之認定亦有未洽。被告上訴意旨矢口否認犯罪，辯稱告訴人攔下伊
    的車後，下車質問伊為何不讓其超車，並口罵三字經，告訴人連續四次超伊的車
    ，並說伊撞其車，要伊賠償，再以呼叫器呼叫計程車司機友人，伊緊張要拿告訴
    人之呼叫器，告訴人嚷說要讓伊死，情急之下本於正當防衛，拿取方向盤鎖，詎
    告訴人就與伊拉扯，傷是這樣造成的，非其故意毆擊所致。告訴人有表明要找人
    給伊死，且告訴人係全民計程車行之司機，伊擔心遭圍毆，故一手拿方向盤鎖，
    下車至告訴人車旁，告訴人見到誤以為伊拿方向盤所要打渠，拉扯間而造成告訴
    人受傷。伊持此方向盤鎖以自保，且並沒有人將伊勸離，係伊發現告訴人臉上流
    血、害怕而離開云云。惟查縱告訴人有以無線電呼叫友人前來助陣，然僅在聯絡
    階段，尚未到達侵害被告程度，被告即無從主張有防衛權，自不得以此阻卻其違
    法性。又告訴人所受之傷勢係雙眼被刺傷，有診斷書為證，顯非單純之相互拉扯
    方向盤鎖誤刺所致，再參以被告見告訴人臉上流血，猶駕車逕行離去，足見其有
    意重傷害告訴人，是被告上開辯解，不足採信，被告上訴固無理由，惟因原判決
    既有如上可議之處，仍應由本院將原判決撤銷改判，爰審酌被告之品行、智識程
    度，因道路交通超車糾紛，告訴人以無線電呼叫友人之刺激，即率然持汽車方向
    盤鎖刺擊告訴人之眼臉，手段暴戾，處刑不宜寬縱，惟犯罪後已於本院審理時與
    告訴人達成民事和解，賠償告訴人損失等一切情狀，量處有期徒刑二年十月，以
    示懲儆。至於被告犯罪所用之方向盤鎖一支，於案發後被告已將之丟棄於不明之
    垃圾車，此據被告於審理期日供明在卷，客觀上該方向盤鎖已然滅失，爰不諭知
    沒收。
據上論斷，應依刑事訴訟法第三百六十九條第一項前段、第三百六十四條、第二百九
十九條第一項前段，刑法第二百七十八條第三項、第一項、第二十六條前段，判決如
主文。
本案經檢察官吳慎志到庭執行職務。
中    華    民    國    八十九    年      九        月      二十一      日
                          臺灣高等法院刑事第十七庭
                              審判長法  官  陳  正  雄
                                    法  官  林  勤  純
                                    法  官  許  錦  印
右正本證明與原本無異。
如不服本判決應於收受送達後十日內向本院提出上訴書狀，其未敘述上訴之理由者並
得於提起上訴後十日內向本院補提理由書（均須按他造當事人之人數附繕本）。
                                    書記官  黃  德  煌
中    華    民    國    八十九    年      九        月      二十七      日
附錄：本案論罪科刑法條全文
刑法第二百七十八條：
使人受重傷者，處五年以上十二年以下有期徒刑。
犯前項之罪因而致人於死者，處無期徒刑或七年以上有期徒刑。
第一項之未遂犯之。


司法院資訊處製作；財團法人民間司法改革基金會備份。
